臺灣臺南地方法院民事判決
110年度訴字第1755號
原      告  黃渝蓁  

訴訟代理人  丘瀚文律師
被      告  施佩君  

訴訟代理人  楊慧娟律師
上列當事人間請求確認本票債權不存在等事件，經本院於民國11
1年4月7日言詞辯論終結，判決如下：
    主  文
確認被告執有如附表所示之本票債權不存在。
被告不得執本院一一○年度司票字第二七七三號民事裁定為執行
名義對原告為強制執行。　　
被告應將如附表所示之本票返還予原告。
訴訟費用由被告負擔。
本判決第三項，於原告以新臺幣伍拾參萬肆仟元為被告供擔保後
，得假執行。
    事實及理由
一、原告起訴主張：原告本為南法香頌香氛店店長，被告為原 
    告之顧客，因購買商品而與原告相識。二人因興趣相仿故常
    常結伴同行，然於民國109年9月30日間，原告不慎遺失由被
    告包包之款項，被告因而恐嚇原告涉犯竊盜、詐欺等罪，並
    稱已報警處理，然被告願意配合銷案，但銷案必須要展現誠
    意，承辦員警為一名名為「王警官」之人，王警官要求原告
    需支付和解金，並簽立本票新臺幣（下同）1,600,000元後
    即可銷案，而和解金與本票於銷案後均可如數歸還，此事即
    可平息。原告首次面臨此種情形，心存大事化小，小事化無
    心態，加上被告承諾會如數歸還和解金，並陸續交付被告如
    起訴狀附表二所示之現金共2,226,000元。原告迫於無奈而
    在意思不自主情況下，於109年10月13日簽立系爭本票。後
    被告又於109年10月14日間告知原告，和解金需另行支付500
    ,000元，否則警方不願意銷案，並促使原告與一名姓名不詳
    之人（顏先生）貸款，並陳稱：「所以我們保持聯絡不能中
    斷隨時有什麼狀況要保持聯繫這很重要喔」、「不要再把你
    的事情告訴別人了」，並以王警官要查帳名義要求被告提供
    所有銀行帳戶資料，供其查詢金流。原告因而交付其所有銀
    行帳戶資料以及現金560,000元予被告。後被告又不停以王
    警官催促需看見現金，而僅本票不足銷案，原告因而於109
    年10月16日於臺南市○區○○○路0段000號中國信託銀行旁交付
    被告系爭本票所載之1,600,000元現金;其後，被告仍持續以
    王警官銷案為由，逼迫原告寫下被告所擬定之自白書，並須
    於自白書内載明原告確有竊盜事實，其後被告便不斷增加和
    解金金額，最後竟陳稱王警官統計被告銀行帳戶資料後，其
    損失額高達3,800,000元，並威脅原告需迅速繳納上開款項
    ，否則將讓原告身敗名裂，至此，原告方明白被告自始即未
    有歸還和解金及本票之意，且自身已落入被告陷阱。衡情被
    告如認原告涉犯竊盜罪，則應即刻報警處理，然被告反應竟
    是以虛構之「王警官」之名，告以原告按照王警官之作法可
    大事化小，小事化無的撤銷案件，並輔以事成後可歸還原告
    和解金、本票方式，一步一步訛詐原告多年累積之財產；被
    告稱原告每次出去均有從被告包包偷竊金錢數年，竊盜金額
    亦已高達3,800,000元，然被告長達數年期間均未報警處理
    ，且均未發現為原告所為，甚是荒謬，顯與一般常情不符；
    可證被告確為利用原告涉世未深之恐懼心態，進而謀取大量
    不法利益。原告向被告提起恐嚇取財刑事告訴，雖經臺南地
    方檢察署以109年度偵字第22636號為不起訴，然前開不起訴
    處分書中被告亦自承自始至終均無「王警官」之人，亦無向
    警方報案事實，均足證被告確實是以王警官銷案為由，以詐
    欺、脅迫方式逼迫原告簽下系爭本票並交付和解金甚明。原
    告依民法第92條第1項規定以起訴狀繕本之送達為撤銷發票
    行為意思表示之通知，原告已合法撤銷發票行為，兩造間自
    始無任何債務關係，是以原告應無庸再負任何票據責任。退
    萬步言，縱認原告確有竊盜事實，然系爭本票係原告於109
    年10月13日所簽立，原告已於109年10月16日交付1,600,000
    元予被告，系爭本票所彰顯之債權業已清償完畢，被告自不
    得據此再為執行。並聲明：㈠確認被告執有原告簽發如附表
    所示之本票債權不存在。㈡被告不得執臺灣臺南地方法院110
    年度司票字第2773號民事裁定為執行名義，對原告為強制執
    行。㈢被告應將附表所示之本票返還原告。㈣上開第3項請求
    ，原告願供擔保，請准宣告假執行。㈤訴訟費用由被告負擔
    。
二、被告之答辯及陳述：本件系爭票據係原告交付被告作為清 
    償其偷竊被告至少有3,800,000元偷竊款中之部分款項，而
    原告偷竊之事實除有其於109年10月13日簽立之自白書可證
    外，尚有兩造於109年10月7日LINE通話内容、109年10月13
    日被告與原告見面時之對話内容（共有二次對話）、109年1
    0月14日被告與原告見面之對話内容、109年10月18日被告與
    原告LINE通話之内容及109年10月18日被告與原告父親間之
    通話内容可證 (上開各次錄音譯文如111年1月10日答辯狀附
    件一) 。原告原在南紡夢時代擔任專櫃，被告因喜用該專櫃
    有機商品而與之結識，並變為好友，經常共同外出將包包託
    給原告看管。106年秋天開始，被告常發現現金短少，以為
    是同居男友所為。109年9月底，被告男友北返，兩造正好相
    約購物逛街，當日被告包包除原告外無他人經手，事後再次
    發現短少金錢，至此確定是原告所竊取。原告為求探索證據
    而有假稱王警官乙節，原告最終承認偷竊次數超過上百次，
    金額超過3,800,000元，迄今歸還2,226,000元，尚有1,574,
    000元未還。原告簽署本件系爭本票，係在自由意志下所為
    之行為，無任何詐欺或脅迫情事。原告返還與被告之1,600,
    000元僅是偷竊款之部分，若果原告於110年10月16日交付予
    被告之1,600,000元，係清償本件系爭本票之債權，當日豈
    可能未向被告取回系爭本票，若果被告與原告間已無任何債
    務存在，原告何以於110年10月18日要拜託被告就剩餘款項
    讓她慢慢還。以上足稽系爭本票之債權確實存在。原告之主
    張，根本無據。原告應返還被告之偷竊款計為3,800,000元
    ，惟原告於110年10月5日至110年10月16日已先返還2,226,0
    00元，尚有1,574,000元未返還，故被告就本件本票僅在1,5
    74,000元之範圍内聲請本票裁定，多餘部分，被告也不會請
    求。並聲明：原告之訴駁回。訴訟費用由原告負擔。
三、得心證之理由：
(一)按確認法律關係之訴，非原告有即受確認判決之法律上利益
    者，不得提起之，民事訴訟法第247條第1項前段定有明文。
    而該條所謂即受確認判決之法律上利益，係指因法律關係之
    存否不明確，致原告在私法上之地位有受侵害之危險，而此
    項危險得以對於被告之確認判決除去之者而言。原告主張系
    爭本票之債權不存在，為被告所否認，堪認兩造間系爭本票
    之債權存否不明確，致原告在私法上地位有不安之狀態存在
    ，而此狀態能以確認判決除去，是原告提起本件確認之訴，
    有即受確認判決之法律上利益。
(二)原告主張受詐欺、脅迫而簽立系爭本票，依民法第92條第1
    項規定撤銷該本票發票行為之意思表示，有無理由?
　⒈按因被詐欺或被脅迫而為意思表示者，表意人得撤銷其意思
    表示。又前開撤銷權應於發見詐欺或脅迫終止後1年內為之
    。民法第92條第1項前段、第93條前段分別定有明文。又前
    揭法定期間為除斥期間，其期間經過後權利即告消滅。此項
    除斥期間有無經過，縱未經當事人主張或抗辯，法院亦應先
    為調查認定，以為判斷之依據。
　⒉原告主張其簽立系爭本票後，被告仍以王警官之名催促、逼
    迫原告增加和解金，最後竟稱損失額達3,800,000元，原告
    始明白被告無歸還現金、本票之意，自己已落入被告陷阱等
    語，並提出通訊軟體對話紀錄為證(補字卷第25-65頁)。而
    依原告提出之上開通訊軟體對話可知，原告自陳其自知落入
    被告陷阱乙節，乃係於109年10月16日所為通訊對話後而發
    ，亦即以其主張之原因事實為基礎，原告至遲於109年10月1
    6日已認知其有受詐欺、脅迫之意識，原告雖執本件起訴狀
    繕本送達而據以撤銷發票之意思表示，然其係於110年10月2
    6日具狀提起本件訴訟(可參補字卷第15頁本院收文章)，該
    起訴狀繕本是於110年11月26日送達被告(訴字卷第23頁)，
    其撤銷系爭本票之發票行為之意思表示，顯已逾民法第93條
    所定1年之除斥期間，不得再行主張因詐欺、脅迫而撤銷意
    思表示甚明。
　⒊從而，原告主張受詐欺、脅迫而簽立系爭本票，依民法第92
    條第1項規定撤銷該本票發票行為之意思表示，已逾法定除
    斥期間，並據以請求判決如訴之聲明，並無理由，無法准許
    。
(三)原告主張系爭本票之債權已經清償完畢，被告以無本票債權
    ，不得執以強制執行，且應返還該本票，有無理由？
　⒈按本票為無因證券，票據債務人不得以自己與發票人或執票
    人前手間所存在之抗辯事由，對抗執票人；然發票人非不得
    以自己與執票人間所存之抗辯事由對抗執票人，此觀票據法
    第13條本文之反面解釋可明。又在原告請求確認債權不存在
    之訴，如被告主張其債權存在時，固應由被告就債權存在之
    事實負舉證責任；然原告請求確認之債權，倘係票據（票款
    ）債權時，由於票據具有無因性之特質，票據行為一經成立
    後，即與其基礎之原因關係各自獨立，而完全不沾染原因關
    係之色彩。票據權利之行使不以其原因關係存在為前提，原
    因關係不存在或無效，並不影響票據行為之效力，執票人仍
    得依票據文義行使權利。因此，於票據債務人請求確認票據
    債權不存在時，執票人僅須就該票據之真實，即票據是否為
    發票人作成之事實，負證明之責，至於執票人對於該票據作
    成之原因為何，則無庸證明。如票據債務人依票據法第13條
    規定主張其與執票人間有抗辯事由存在時，原則上仍應由票
    據債務人負舉證責任，以貫徹票據無因性之本質，與維護票
    據之流通性。另按民事訴訟法第279條規定：「（第1項）當
    事人主張之事實，經他造於準備書狀內或言詞辯論時或在受
    命法官、受託法官前自認者，無庸舉證。（第2項）當事人
    於自認有所附加或限制者，應否視有自認，由法院審酌情形
    斷定之。（第3項）自認之撤銷，除別有規定外，以自認人
    能證明與事實不符或經他造同意者，始得為之。」。另按解
    釋意思表示，應探求當事人之真意，不得拘泥於所用之辭句
    ，民法第98條定有明文。即解釋契約，應於文義上及論理上
    詳為推求，以探求當事人立約時之真意，並通觀意思表示成
    立時之全情，斟酌意思表示當時及過去之事實等其他一切證
    據資料，本於經驗法則及誠信原則，從意思表示之主要目的
    作全盤之觀察，以為其判斷之基礎，不能徒拘泥字面或截取
    部分證據中一二語，任意推解致失其真意。又無法律上之原
    因而受利益，致他人受損害者，應返還其利益。雖有法律上
    之原因，而其後已不存在者，亦同，民法第179條定有明文
    。因清償債務而對於債權人負擔新債務者，除當事人另有意
    思表示外，若新債務不履行時，其舊債務仍不消滅。民法第
    320條亦有明文。此為清債清償(間接清償)之規定。依此，
    當事人若未另為意思表示，則當事人間他給付與原給付之關
    係，應認屬新債清償。至當事人主張有另為意思表示者，自
    應由主張者負舉證責任(民事訴訟法第277條前段參照)。
　⒉系爭本票係原告於109年10月13日簽發予被告乙情，為兩造所
    不爭執。原告主張系爭本票所擔保之債權，已因清償而消滅
    ，為被告所否認，依上開說明，即應由原告即票據債務人就
    系爭本票已因清償而消滅，負舉證之責。就此，原告主張其
    於簽發系爭本票後之同年月16日已給付被告1,600,000元現
    金等語，被告對於有於109年10月16日收到該1,600,000元現
    金之事實已為自認(訴字卷第246頁)，原告就此事實毋庸再
    為舉證。又被告稱上開1,600,000元現金並非系爭本票債權
    ，而是原告竊取3,800,000元中的部分還款等語，原告則主
    張該1,600,000元即在清償系爭本票之債務。是本件主要爭
    點在於，原告於109年10月16日給付被告之1,600,000元，是
    否發生清償系爭本票債權之效力?
　⒊承上，依被告提出之兩造於109年10月13日對話錄音譯文，其
    內容略以：「...(1:00)黃女(即原告)答：嗯！部分的，一
    開始說的一百二十五萬，有部分是，有二十萬在香水...(1:
    08)施女(即被告)說：等一下，抱歉我打個岔，你的上一通
    最後的錄音說，你最後做確切確認的總金額，是你跟我拿走
    了一百二十五萬，對不對？(1:21) 黃女答：對。(1:22)施
    女說：但我現在有個疑問，我想要請問你的是，你這個一百
    二十五萬是全部花掉了嗎？全部都花掉了嗎？目前？(1:30)
    黃女答：目前全部都花掉了。(1:32)施女說：確定嗎？(1:3
    2)黃女答：對。(1:33)施女說：那你能夠確定你花掉的這一
    百二十五萬，全部都是從我這邊偷走去花掉的嗎？(1:38)黃
    女答：是。...(5:35)施女問：好那我了解了。因為這個金
    額一百二十五萬，你在上一次的錄音，就是在剛剛一點多到
    三點四十三的那個錄音，你沒有交代清楚說這是妳偷取的，
    沒有存入戶頭的部分現金，對除了這一百二十五萬，你還有
    從我這裡偷去的其他現金，是否你有存入其他各個銀行的戶
    頭？(6:04)黃女答：有。(6:06)施女說：到底有沒有你要確
    認。(6:07)黃女答：有。...(6:25)施女問：那這樣的金額
    再加上一百二十五萬，你覺得你大概從我這裡拿走至少有多
    少錢？(6:30)黃女答：至少有一百六。(6:33)施女問：你確
    定嗎？(6:34)黃女答：確定。...。(6:55)施女問：好，那
    你有什麼打算？關於這筆錢？(7:00)黃女答 ：我希望可以
    給我一些時間，因為我無法一次全部歸還。(7:08)施女說：
    歸還的部分我在跟你討論完之後，如果有需要我們再把它錄
    製在下一個錄音好了，因為我們需要談一下你要怎麼歸還。
    反正現在能確定的就是，你從這邊偷走的一共是……(7:27) 
    黃女答：一百六十萬。(7:30)施女 問：你確定是這個金額
    沒錯嗎？(7:32)黃女答：是的。」(詳參訴字卷第269-359頁
    )。依此對話可知，原告於對話中自承有竊取被告金錢之事
    ，然就竊取金額究竟為何，於當日對話中自陳：至少1,600,
    000元、現在能確定的是1,600,000元等情，而原告亦即在同
    一日即109年10月13日簽發金額為1,600,000元之系爭本票交
    予被告。
　⒋又依被告提出之兩造於109年10月14日對話錄音譯文，其內容
    略以：「...(0:9:41) 施女說：所以這樣子釐清就很容 易
    了，就是你的進出帳裡面，只要是存款存入的部分，只要是
    薪轉它抬頭都會寫薪轉，或者是打工的名稱都會寫，但是因
    為你剛剛是不是也自己承認說，你當時在這幾年，106〜109
    年你偷取過去之後的1/3存入各戶頭，你都是以現金轉入 ，
    就是你會用提款機。(0:10:15)黃女答：就是我會用提款卡
    到提款機裡面存入這樣金額的部分。(0:10:24)施女說：所
    以這個時候其實在我們看到的薄子裡面的紀錄，就會發 現
    他是寫現金存入，所以就很好調閱，你懂嗎？那我現在 就
    根據查證出來，在106年的9/15，到109年的9/30，因為案發
    那一天的最後一天是9/30，黃女答：是的。你知道嗎，光 
    中信銀行，你已交代不出來的現金存入，總金額就$964,675
     (黃女答：是）。這些其實如果你有質疑，你都可以自己一
    筆一筆再去核對，這個是經過被查證出來的。(0:11:04)黃 
    女答：好，OK我知道了。...(0:22:22) 施女說：...在108 
    年的2月12日到109年的8月20日，我相信，請你仔細回想，1
    08跟今年，也就是今年跟去年，是不是你偷我偷最兇的時間
    ？(0:23:23) 黃女答：是。...(1：07：58) 施女說：所 以
    我打個岔，所以我剛剛舉例出來給你看的這些數字 ，存 入
    銀行的這些數字，180萬8000多，再加上後來發現台銀又 有
    兩筆15000跟54957，這沒有問題吧？(1：08：10) 黃女答：
    沒有問題。(1：08：11) 施女說：確定嗎？(1：08：15) 黃
    女答：我想查那筆$34957……(1：08：18) 施女說：好，那筆
    你去查，查出來之後你舉證我再把他扣掉沒有關 係。可以
    嗎？(1：08:24) 黃女答：可以。...(1:30:47) 施 女說：
    昨天，我回歸一個問題，這個是因為我們透過查帳累積出來
    的紀錄金額是276萬，那可是昨天你給我最後確定的金額是1
    60萬，所以你才會簽了一張160萬的本票對不對？(1 :31:05
    ) 黃女答：對。(1:31:45) 施女問：我要問你的是 ，昨天
    到最後落定的那個160，你心裡應該是知道是不是確定有這
    個數。(1:31:55) 黃女答：我確定有這個數。(1:31 :56) 
    施女問：怎麼說呢？(1:31:57) 黃女答：至少一定會有超過
    這個數。(1:32:00) 施女問：160萬這個數？(1:32: 03) 黃
    女答：對。(1:32:03) 施女問：所以你才會寫下160 的這個
    本票？(1:32:05) 黃女答：是。...(1:36:57) 施女 說：因
    為我們昨天到最後的金額是160，但今天查出來是27 6，這
    中間差了116萬，就算不是116萬全部多出來，也不可 能是0
    ，從0到116萬的這邊，這麼大的一個空間，就看你自己的誠
    實度了。(1:37:17) 黃女答：好的。...」(詳參訴字卷第36
    1-397頁)。依此對話可知，兩造於109年01月14日持續針對
    原告竊取金錢之金額進行核對確認，然其確切金額於當日並
    無定論。再者，依該對話亦可知，原告何以簽立系爭本票，
    並以1,600,000元為簽發金額，是因原告於簽發該本票當日
    所可確認的金額即為該數額；基此，系爭本票之簽發，解釋
    上即是在擔保原告於當日已承認而確定存在的竊盜債務，該
    本票作為該竊盜債務之擔保，其得以發生擔保效力，自應以
    擔保債務確實已存在無疑為前提，否則擔保之效力即無以附
    麗。
　⒌承此，原告主張其於簽發系爭本票後之109年10月16日給付被
    告1,600,000元現金，係在清償系爭本票所擔保之原告在簽
    發同日所承認之上開1,600,000元債務，即非無據。被告雖
    稱當時開立本票是被告願意讓原告分期清償，對帳到10月13
    日原告至少承認1,600,000元，所以先開1,600,000元的票，
    但後續還有繼續對帳，原告給付的1,600,000元並未止於是
    清償本票，只是剛好是1,600,000元等語(訴字卷第410頁)。
    然原告簽發系爭本票時之109年10月13日，兩造當時確認之
    債務金額為1,600,000元，原告以據而開立該本票，是以當
    時的客觀狀態觀之，原告主觀上認知其簽發該本票即在擔保
    當時已確認之1,600,000元債務，自屬合理而符合常情的主
    張。且兩造於109年10月13日之後仍持續對帳中，亦為被告
    所是認，則在此之後的債務金額尚處於未定之狀態，主觀上
    ，被告無從在簽發本票時，認知尚未確定之債務金額可以成
    為該本票擔保的範圍，客觀上，該本票亦難以尚未確定金額
    多寡之債務標的為其債之擔保的客體。因此，被告主張原告
    給付的1,600,000元，並非在清償系爭本票債務云云，容有
    誤會。再者，被告固稱原告給付的1,600,000元不是本票債
    權，而是原告竊盜的3,800,000元中的部分還款等語(訴字卷
    第246頁)，但原告簽發該本票時，兩造僅先確認債務金額為
    1,600,000元，其他則繼續對帳中，已如前述，而被告所稱3
    ,800,000元，則是兩造於109年10月18日對話中方始出現之
    金額，此觀被告提出之該日對話譯文可明(訴字卷第389-397
    頁)，此均發生在被告簽發系爭本票及給付1,600,000元之後
    ，原告實在無從產生簽發本票、給付1,600,000元款項有超
    越該金額而為擔保、清償之認知；是被告此部分所言，已陷
    入將後設之情境，用以回溯、套框解釋被告簽發本票時之主
    觀、客觀情狀的謬誤，難以作為解釋當事人真意的憑據。另
    被告雖稱是因其願意讓原告分期清償，才先開本票云云。惟
    參諸民法第321條規定：「對於一人負擔數宗債務而其給付
    之種類相同者，如清償人所提出之給付，不足清償全部債額
    時，由清償人於清償時，指定其應抵充之債務。」指定抵充
    債務之主體為清償人，此在一宗債務的分期清償，亦有適用
    (可參：孫森焱，民法債編總論-下冊，99年3月修訂版，第1
    046頁)，是依被告所陳之基礎，原告主張其給付1,600,000
    元，係在清償系爭本票擔保之債權，亦屬有據。
　⒍合上，原告主張其已清償系爭本票擔保之債權，該本票債權
    已因清償而消滅，有其依據而可以採憑。被告雖執前詞以辯
    ，然其所辯並不可採，業如前述，又被告並未舉證兩造有民
    法第320條所稱另有意思表示之情形，系爭本票已因原告清
    償而消滅，洵屬明確。既此，被告雖執系爭本票向本院聲請
    准予強制執行，經本院於110年9月17日以110年度司票字第2
    773號民事裁定准許之，並已確定等情，有本院調閱之該事
    件卷宗可考，然系爭本票債權已不存在，而被告目前仍占有
    系爭本票中，為被告所是認(訴字卷第410頁)，被告可隨時
    執前揭確定民事裁定而聲請對原告為強制執行，原告自有預
    為請求被告不得執之聲請強制執行之必要(民事訴訟法第246
    條照)，是原告請求被告不得執系爭本票對原告為強制執行
    ，應予准許。再者，原告簽發系爭本票交予被告持有，本在
    擔保前揭竊盜所生債務，該部分債務既已消滅，則被告持有
    該本票，已失其法律上原因，原告請求被告返還該本票，自
    有理由，亦應准之。
(四)綜上所述，原告以系爭本票債權已因清償而消滅，主張系爭
    本票債權不存在，洵屬有據。從而，其請確認被告執持有之
    系爭本票債權不存在，及請求被告不得執本院110年度司票
    字第2773號民事裁定為執行名義對原告為強制執行，並應將
    系爭本票返還原告，均有理由，應予准許。
四、原告陳明願供擔保，聲請就訴之聲明第3項之請求宣告假執
    行，經核合於法律規定，爰酌定相當之擔保金額宣告之。又
    本件事實已臻明確，兩造其餘之攻擊或防禦方法，及所提出
    之證據，經本院斟酌後，認為與判決基礎之事實並無影響，
    均不足以影響本裁判之結果，自無庸一一詳予論駁之必要。
五、據上論結，原告之訴為有理由，依民事訴訟法第78條、第39
    0條第2項，判決如主文。
中　　華　　民　　國　　111 　年　　5 　　月　　5 　　日
                  民事第一庭    法  官　盧亨龍  
以上正本係照原本作成。 
如不服本判決，應於送達後20日內，向本院提出上訴狀並表明上
訴理由（須附繕本）。如委任律師提起上訴者，應一併繳納上訴
審裁判費。
中　　華　　民　　國　　111 　年　　5 　　月　　12　　日
                                書記官  謝婷婷　　　　　　　　　
【附表】（幣別為新臺幣；年份為民國）
編號 發票日  票面金額 到期日 票據號碼   1 109年10月13日 1,600,000元 未載 CH382650